【裁判字號】    94,訴,2980
【裁判日期】    950120
【裁判案由】    損害賠償
【裁判全文】
臺灣臺北地方法院民事判決              94年度訴字第2980號
原      告  超越保全股份有限公司
法定代理人  己○○
訴訟代理人  丁○○
被      告  百世可樂社區管理委員會
法定代理人  乙○○
訴訟代理人  丙○○
上列當事人間請求損害賠償事件，本院於民國95年1月3日言詞辯
論終結，判決如下：
    主    文
被告應給付原告新臺幣玖萬陸仟貳佰伍拾元及自民國94年6月25
日起至清償日止，按年息5%計算之利息。
原告其餘之訴駁回。
訴訟費用由被告負擔百分之20，餘由原告負擔。
本判決第1項得假執行。
原告其餘假執行之聲請駁回。
    事實及理由
甲、程序方面：
    依兩造所訂定之駐衛保全服務定型化契約第20條約定，就本
    契約所生之任何爭議事項，如經涉訟，雙方合意以台北地方
    法院即本院為第一審管轄法院（見本院卷第13頁），本院就
    本件自有管轄權；又原告起訴時被告百世可樂社區管理委員
    會之法定代理人原為丙○○，嗣於訴訟繫屬中之民國94年7
    月間，變更為乙○○，有被告社區該次委員會議紀錄影本1
    件在卷可參（見本院卷第134頁），並由乙○○具狀聲明承
    受訴訟，依民事訴訟法第175條第2項規定，核無不合，應予
    准許；本件被告經合法通知，未於最後言詞辯論期日到場，
    核無民事訴訟法第386條所列各款情形，應依原告之聲請，
    由其一造辯論而為判決。均合先敘明。
乙、實體方面：
一、原告主張：其於94年1月1日與被告簽訂「駐衛保全服務定型
    化契約」（下稱系爭契約），約定由其對被告社區提供駐衛
    保全服務，期間自94年1月1日起至94年12月31日止，保全費
    用以每月新台幣（下同）8萬2,500元計付。依系爭契約第15
    條第2項約定，契約履行未逾1年被告無正當理由而終止本契
    約者，應賠償其不逾1年應收保全費用與終止前已收費用之
    差額。詎被告於94年5月4日以其公司派遣人員怠忽職守等為
    由，書面通知其將於94年5月31日終止契約，惟被告對於所
    述其派駐人員之重大疏失行為，均未依系爭契約第9條約定
    以書面或電話通知。至其派駐人員辛○○雖年齡超過55歲，
    惟係出於93年1月份簽約時被告推薦要求派駐之人員，其僅
    係配合被告之要求而為；且94年4月17日的衝突事件，因地
    點距離舊駐衛警室有10公尺之遠，並非駐衛警置之不理，而
    係根本不知情。另因被告通知其應於94年5月31日撤哨，及
    駐衛警辛○○94年5月6日離職致臨時找不到人，始減少執勤
    人數為2人，然期間均無脫哨情形。其自93年1月起即提供被
    告駐衛保全服務，期間已逾1年以上，依系爭契約第15條第1
    項約定，被告應於60日內通知終止契約，被告於94年5月4日
    始書面通知原告將於94年5月31日撤哨，期間未滿60天。經
    其再三澄清解釋，仍不為被告所接受，爰依系爭契約第15條
    第2項約定，請求被告賠償所剩7個月之保全費用57萬7,500
    元，及自起訴狀繕本送達翌日起至清償日止，按年息5%計算
    之利息等語。並聲明：（一）被告應給付原告57萬7,500元
    ，並自起訴狀繕本送達翌日（按即94年6月25日）起至清償
    日止按年息5%計算之利息。（二）願供擔保，請准宣告假執
    行。
二、被告則以：原告93年度經由公開競標以最低價格獲得其社區
    之駐衛保全承攬業務，承攬期間服務品質低落、住戶抱怨頻
    仍，惟94年度時因其不察，未訂定排除條款，致原告再度以
    最低價格每月8萬2,500元得標，繼續承攬其社區之駐衛保全
    業務，期間原告屢屢違約如下：（一）依系爭契約補充附件
    (一)「乙方（即原告）之責任與義務」第2項規定：「乙方應
    遴選55歲以下，五官端正體健派任駐守，並接受甲方（即被
    告）之指導監督。」、第4項規定：「乙方對所派駐人員之
    操守言行，工作紀律及服務態度等，應負管理之責。」；及
    系爭契約補充附件(三)「警衛勤務加強實施」第4項規定：「
    車道管制」、第5項規定：「嚴禁閒人在警衛室內逗留閒聊
    。」，惟原告派遣之駐衛人員辛○○年齡超過標準，且於正
    常勤務時間與清潔工作人員及住戶在警衛室泡茶聊天，更於
    94年3月14日將伊之管理中心提供予清潔工作人員當作腳底
    按摩之場所，毫無紀律可言。另原告派遣之駐衛人員未能善
    盡訪客人車登記管理，嚴重者放任非本社區車輛、人員進出
    ，使住戶飽受按錯門鈴、推銷員、宗教傳播等之騷擾，造成
    生活上諸多困擾與不便。以上均經伊社區總幹事以電話通知
    原告於同年3月27日派員丁○○先生至其社區會面了解，惟
    事後並未見改善。（二）依系爭契約第4條第4項規定：「不
    論於標的物範圍或專有部分或非公共區域內，若有意外事故
    或發現盜賊入侵或暴行發生，乙方（即原告）應即報告警察
    、消防機關及甲方，並予監視，設法阻止或防止侵害擴大。
    」；兩造契約補充附件(二)「乙方現場人員之責任與義務」第
    7 項規定：「乙方派駐甲方之警衛人員，未經甲方許可乙方
    不得任意調動（離職及升遷除外）。」然查，伊社區住戶白
    延崇於94年4月17日在伊社區管理中心，因酒後細故以暴行
    毆打總幹事戊○○，駐衛人員辛○○見狀不僅未加阻止，亦
    未主動報警處理，嗣經管理委員會主任委員丙○○要求啟動
    警民連線系統，辛○○亦相應不理，嚴重失職，已違反系爭
    契約第4條第4項之規定。伊之主任委員丙○○翌日遂通知原
    告，要求說明及改善，詎原告不僅至25天後即同年5月12日
    始要求當面解釋，未將不適任之辛○○撤換，容許其繼續執
    勤至5月31日，且未經伊同意私自縮減執勤人數為2人，亦違
    反系爭契約補充附件(二)第7項之規定，伊自得終止契約。又
    依系爭契約第15條第4項規定：「甲方（即被告）因乙方（
    即原告）違反本契約之約定，經甲方書面通知乙方改正而未
    改正者，得以書面終止契約，於通知到達乙方一個月後生效
    。」，因原告一再違反契約，又對所派遣駐衛人員未能盡管
    理督導之責，致伊社區之公共安全出現嚴重疏漏，伊為避免
    將來更大損害發生，於94年5月3日第10屆第6次管理委員會
    議乃決議撤換原告，並於翌日函知原告終止契約，已依約於
    1個月前書面通知終止，至原告於94年5月31日主動撤哨，並
    不得謂伊未履行預告期間之義務。雖原告另依系爭契約第15
    條第1項但書規定抗辯應給予60日之預告期間云云，然因系
    爭契約並非93年契約之延續，而係94年重新招標後所簽訂之
    新約，自無該項但書規定之適用等語，資為抗辯。並聲明：
    原告之訴及其假執行之聲請均駁回。
三、兩造不爭執之事實：
（一）原告於93、94年度分別經由公開競標以最低價格獲得被告
      社區之駐衛保全承攬業務，94年1月1日兩造重新簽訂系爭
      契約，約定由原告對被告社區提供駐衛保全服務，期間自
      94年1月1日起至94年12月31日止，保全費用以每月8萬2,5
      00元計付（見本院卷第8-15、20頁）。
（二）嗣被告於94年5月4日以書面通知原告將於94年5月31日終
      止系爭駐衛保全契約，並繳納保全費用至94年5月31日，
      原告遂於94年5月31日撤哨，自同年5月1日起至撤哨期間
      ，原告將執勤人數由3人減為2人，每人每天上哨時間由8
      小時延至12小時，惟並未脫哨（見本院卷第16、34、55頁
      ）。
（三）原告派駐人員辛○○係36年8月28日出生，年齡超過55歲
      ，有原告公司人事資料卡及辛○○身分證影本為證（見本
      院卷第73頁）。
（四）94年3月27日原告公司派職員丁○○赴被告社區，溝通了
      解駐衛保全業務事宜（見本院卷第21頁）。
（五）被告社區住戶白延崇與總幹事戊○○，於94年4月17日在
      被告社區管理中心發生衝突爭執，翌日原告公司確實有接
      到被告社區當時主任委員丙○○之電話告知（見本院卷第
      51頁）。
（六）被告社區第10屆第5次、第6次委員會議紀錄，及戊○○驗
      傷診斷書影本形式上之真正（見本院卷第32、33、35、
      36、128頁）。
四、得心證之理由：
    本件兩造主要之爭執點應在於：（一）被告終止契約是否有
    正當理由？應於何時生效？（二）若認被告終止契約有理由
    ，則其是否已依系爭契約第15條第4項約定，以書面通知原
    告改正？經查：
（一）就爭點（一）被告終止契約是否有正當理由？應於何時生
      效？部分：
  1.原告主張系爭契約履行未逾1年被告無正當理由而終止本契
    約，依系爭契約第15條第2項約定，應賠償其不逾1年應收保
    全費用與終止前已收費用之差額等語，被告則辯稱因原告違
    反契約約定，經伊書面通知改正而未改正，伊自得以書面終
    止契約，依系爭契約第15條第4項規定，於通知到達原告1個
    月後生效，伊並已給付至94年5月31止之保全費用，毋須賠
    償差額等語，兩造各執一詞。
  2.依系爭契約第4條第5項第10款約定：「應甲方（按即被告）
    之要求或指示執行標的物之防災、防盜、防火等下列安全措
    施及經共同協議事項，其具體服務項目包括，緊急狀況之處
    理與應變規劃。」；又系爭契約補充附件(一)乙方（按即原告
    ）之責任與義務第2項約定：「乙方應遴選55歲以下，五官
    端正體健派任駐守，並接受甲方之指導監督。」、第4項約
    定：「乙方對所派駐人員之操守言行，工作紀律及服務態度
    等，應負管理之責。」；系爭契約補充附件(三)警衛勤務加強
    實施第4項約定：「車道管制」、第5項規定：「嚴禁閒人在
    警衛室內逗留閒聊。」（見本院卷第25、29、30頁），為兩
    造所不爭。而查：
  原告派駐人員辛○○係36年8月28日出生，年齡超過55歲，
    為兩造所不爭執，並有原告公司人事資料卡及辛○○身分證
    各1件可參（見本院卷第73頁），堪信為真。原告雖以辛○○係兩造於93年1月份簽約時，被告推薦要求派駐之人員，
    原告係配合被告之要求云云，然為被告所否認，原告並未舉
    證以實其說，且兩造於94年度係另定新約，與93年度之契約
    約定係分別獨立等情，足見原告主張並無可取。
  被告抗辯原告派遣之駐衛人員於正常勤務時間曾與清潔人員
    及住戶聊天、並於94年3月14日將被告社區管理中心提供為
    被告社區住戶黃先生腳部按摩之場所，業據證人戊○○、甲○○到庭證述在卷可稽（見本院卷第112、115、120頁）；
    又未善盡訪客人車登記管理、放任非該社區車輛人員進出，
    致住戶飽受按錯門鈴、推銷員及宗教傳播騷擾，且對於地下
    2樓污水馬達之損壞、溢水情形未盡緊急通知、處理之義務
    ，亦經證人甲○○證述在卷可參（見本院卷第120-122頁）
    ，參以證人甲○○證述被告社區有圍牆，且除車道外，多方
    聯外門扇平日均屬封閉等情（見本院卷第121頁），其等之
    證詞應認與事實相符，而可取信。
  3.按系爭契約第4條第4項約定：「不論於標的物範圍或專有部
    分或非公共區域內，若有意外事故或發現盜賊入侵或暴行發
    生，乙方應即報告警察、消防機關及甲方，並予監視，設法
    阻止或防止侵害擴大。」；系爭契約補充附件(二)「乙方現場
    人員之責任與義務」第7項規定：「乙方派駐甲方之警衛人
    員，未經甲方許可乙方不得任意調動（離職及升遷除外）。
    」，為兩造所不爭。經查，被告社區住戶白延崇與總幹事戊○○，於94年4月17日在被告社區管理中心發生衝突爭執，
    為兩造所不爭執，惟住戶白延崇是否施行暴力、駐衛保全人
    員辛○○當時是否知悉且在場及辛○○是否經當時被告社區
    主任委員丙○○要求，而仍不報警等節，兩造則有爭執，經
    查：
  被告社區住戶白延崇與總幹事戊○○，於94年4月17日下午4
    時許在被告社區管理中心因細故發生爭執，喝完酒、略帶酒
    意之住戶白延崇先是為不理性之辱罵、摔壞現場之傳真機、
    又拿椅子打戊○○，嗣被告當時之社區主任委員丙○○前往
    關切，欲制止白延崇之行為，亦遭白延崇推打，丙○○請站
    在門口觀看之駐衛人員辛○○報警，然未被辛○○接受等情
    ，亦經證人戊○○、庚○○證述在卷足憑（見111-114、117
    -118頁）。互核證人證詞相符，亦堪認可取。
  雖證人辛○○證述其當時在舊警衛室處理掛號信件之發放，
    對於前揭時、地是否發生爭執打鬥暴行並不知悉，更遑論受
    通知而未報警等情（見本院卷第96、97頁），惟參以被告社
    區管理中心距離警衛室僅隔一車道，約3公尺多，有現場圖8
    張及證人庚○○證稱在卷（見本院卷第64-66、75、78、119
    頁），且住於社區9號10樓之住戶丙○○，距管理中心40公
    尺均得聽聞爭執聲響而下樓查看，更何況是僅距現場3公尺
    多（或原告所稱之10公尺）之辛○○，是辛○○衡情當無全
    然不知之理，其所為之證述顯係迴護原告之詞，並無可取。
  3.綜上，足見被告所辯原告派駐人員有違約情事，伊得終止兩
    造契約具有契約第15條第2項規定之正當理由等語，尚非無
    據。至被告所主張之自94年5月1日起原告公司逕將每日駐衛
    人數由3人減為2人等違約情事，有人員輪值表在卷可證（見
    本院卷第34頁），縱認屬實，惟因原駐衛人員辛○○於94年
    5 月6日離職（見本院卷第73頁），被告亦表示將於94年5月
    31 日終止，原告公司人員臨時調度確屬不易，且該期間並
    無脫哨等情以觀，尚難認構成違約情事，併此敘明。
（二）就爭點（二）若認有解約之正當理由，被告是否已依兩造
      契約第15條第4項約定，書面通知原告改正？部分：
  1.按契約之終止分為意定終止及法定終止，前者為由當事人雙
    方依合意約定，使當事人之一方或雙方保留終止權；後者係
    依法律規定得為終止之事由。查，依系爭契約第15條第1項
    約定，甲方（按即被告）得以書面通知乙方（按即原告）終
    止本契約，於通知到達乙方後30日生效。但其契約期限1年
    以上（含1年）者，於通知到達後60日生效。甲方亦得支付
    上述預告期間之服務費，即時終止本契約。同條第2項前段
    約定，契約履行未逾1年甲方（按即被告）無正當理由而終
    止本契約者，應賠償乙方（按即原告）新臺幣（不得逾1年
    應收保全費用與終止前已收費用之差額）元。同條第4項前
    段約定：甲方（即被告）因乙方（即原告）違反本契約之約
    定，經甲方書面通知乙方改正而未改正者，得以書面終止契
    約時，於通知到達乙方一個月後生效。（見本院卷第12頁）
    。為兩造所不爭。足見兩造已合意約定被告得任意終止系爭
    契約，惟視契約期限是否逾一年分別以通知到達後之30日或
    60日生效而已。及如契約履行未逾1年被告無正當理由而終
    止契約者，應賠償原告不逾1年應收保全費用與終止前已收
    費用之差額；如因原告違反本契約之約定，經被告書面通知
    原告改正而未改正者，得以書面終止契約時，於通知到達乙
    方一個月後生效等而有差別。
  2.而查，被告以原告派駐人員有違約情事，伊得終止兩造契約
    具有契約第15條第2項規定之正當理由，雖非無據，固據論
    述如上。惟查，被告雖辯稱伊已就前揭原告違約事由，分別
    於94年3月8日、18日及24日發函通知原告改善云云，並提出
    信函影本3件為證（見本院卷第85頁至第87頁），然為原告
    所否認，且被告社區總幹事戊○○亦到庭陳稱其傳真不到原
    告公司，遂無再傳等語（見本院卷第115頁），為被告所不
    爭，足見被告於解約前並未以任何書面通知予原告改正，自
    不得主張依系爭契約第15條第4項約定，以解約通知到達原
    告1個月後生效。
  3.復按依照當事人一方預定用於同類契約之條款而訂定之契約
    ，加重他方當事人責任之約定，按其情形顯失公平者，該部
    分約定無效，民法247條之1第2款定有明文，其所稱「按其
    情形顯失公平者」，係指依契約本質所生之主要權利義務，
    或按法律規定加以綜合判斷有顯失公平之情形而言（有最高
    法院91年度台上字第2336號判決意旨可參）。而查，系爭契
    約第15條第4項約定，被告因原告違反契約，而欲書面通知
    原告終止契約時，須先經以「書面」通知原告改正而未改正
    之程序，無非係以原告提供保全服務為其主要之義務，倘原
    告未依約履行，經被告書面通知改正而不改正，被告得主張
    於通知到達後一個月發生終止契約效力，限制被告須以「書
    面」之形式通知，始得因原告之違約行為表示終止契約，雖
    屬加重被告之責任與義務，惟既屬為求慎重起見所為之約定
    ，且與契約約定之目的難謂無涉，依其情節亦無顯失公平之
    處，自無上開規定之適用，尚非屬無效。是被告既未以書面
    通知原告改正，縱曾以電話通知原告，原告並於94年3月27
    日派遣丁○○至被告社區面談，為兩造所不爭執，及94年4
    月17日事件發生後兩造即以電話聯絡，雖經原告自陳在卷（
    見本院卷第71頁），惟既未行書面通知之要式行為，被告仍
    不得主張依系爭契約第15條第4項約定，以解約通知到達原
    告1個月後生效。
  4.經查，系爭契約約定服務期間為自94年1月1日起至94年12月
    31日止，嗣被告於94年5月4日以書面通知原告將於94年5月
    31日止終止系爭駐衛保全契約，並繳納保全費用至94年5月
    31日，原告遂於94年5月31日撤哨等情，亦為兩造所不爭，
    系爭契約限既約定為一年，故被告雖可任意終止契約，惟既
    未行書面通知之要式行為，被告即不得主張依系爭契約第15
    條第4項約定，以解約通知到達原告1個月後生效。而應適用
    同條第1項之約定，即以通知到達原告後60日始生效，是系
    爭契約應於94年7月5日始終止。而被告並未依系爭契約第6
    條約定支付保證金，為兩造所不爭，並經原告陳稱在卷（見
    本院卷第127頁），被告自應給付至94年7月5日止之服務保
    全費予原告，而被告已支付服務費用至94年5月31日止之服
    務保全費予原告，為原告所不否認，故被告尚應再給付原告
    自94年6月1日起至94年7月5日止之保全服務費用9萬6,250元
    （計算式：8萬2,500元+8萬2,500元x5/30＝9萬6,250元）。
（三）綜上，原告主張系爭契約履行未逾1年被告無正當理由而
      終止本契約，依系爭契約第15條第2項約定，應賠償其不
      逾1年應收保全費用與終止前已收費用之差額等語，雖非
      可取，惟被告辯稱因原告違反契約約定，經伊書面通知改
      正而未改正，伊自得以書面終止契約，依系爭契約第15條
      第4項規定，於通知到達原告1個月後生效，伊已給付至94
      年5月31止之保全費用，毋須賠償差額云云，與系爭契約
      第15條第4項約定不符，亦無可取。而應適用系爭契約第
      15條第1項之約定，即以終止通知到達原告後60日始生效
      ，故系爭契約應於94年7月5日始終止，被告自應給付契約
      終止前之保全服務費予原告。
五、綜上所述，被告終止契約雖有正當理由，惟未以書面通知原
    告改正，而應以終止之通知到達原告後60日生效，即兩造契
    約於94年7月5日始生終止之效力，原告請求被告給付系爭契
    約終止前之保全服務費用9萬6,250元範圍內，及自起訴狀繕
    本送達翌日即94年6月25日起至清償日止，按年息5%計算之
    利息，為有理由，應予准許。其餘逾上開金額以外之請求，
    則非有據，應予駁回。
六、本判決原告勝訴部分所命給付金額未逾50萬元，應依民事訴
    訟法第389條第1項第5款規定，依職權宣告假執行。至原告
    敗訴之部分其假執行之聲請失所附麗，應併予駁回。
七、兩造其餘主張陳述及所提之證據，經本院審酌後，認均不影
    響本判決之結果，不予一一論述，附此敘明。
八、訴訟費用負擔之依據：民事訴訟法第79條。
中    華    民    國    95    年    1     月    20    日
                民事第一庭    法      官  張明輝
以上正本係照原本作成
如對本判決上訴，須於判決送達後20日內向本院提出上訴狀
中    華    民    國    95    年    1     月    20    日
                              法院書記官  周其祥


司法院資訊處製作；財團法人民間司法改革基金會備份。
